臺灣臺北地方法院刑事判決　　　　　　 100年度易字第2382號
公　訴　人　臺灣臺北地方法院檢察署檢察官
被　　　告　洪誌淵
指定辯護人　本院公設辯護人張寅煥
輔　佐　人　洪宗顯
即被告之父
輔　佐　人　許春香
即被告之母
上列被告因竊盜案件，經檢察官提起公訴（100年度偵字第13697
號），本院判決如下：
    主    文
洪誌淵無罪，令入相當處所，施以監護貳年。
    理    由
一、公訴意旨略以：被告洪誌淵意圖為自己不法之所有，於民國
    100 年6 月21日上午4 時40分許，在臺北市○○區○○路16
    0 號1 樓路旁，徒手竊取告訴人高金枝所有晾曬於該處之內
    衣、褲各1 件，嗣為警巡邏時認被告形跡可疑，予以攔查而
    查獲上情，嗣經高金枝訴由臺北市政府警察局文山第一分局
    報告臺灣臺北地方法院檢察署偵查起訴，因認被告涉犯刑法
    第320 條第1 項竊盜罪嫌等語。
二、按被告以外之人於審判外之言詞或書面陳述，除法律有規定
    者外，不得作為證據。刑事訴訟法第159 條第1 項定有明文
    。該條所謂「法律有規定者」，係指同法第159 條之1 、第
    159 條之5 及第206 條等規定，該條文之立法理由足參。又
    法院或檢察官得囑託醫院、學校或其他相當之機關、團體為
    鑑定，或審查他人之鑑定，並準用第203 條至第206 條之1
    之規定，刑事訴訟法第208 條第1 項亦定有明文。行政院國
    軍退除役官兵輔導委員會臺北榮民總醫院（下稱榮總醫院）
    100 年10月17日北總精字第1000025760號函檢送之被告洪誌
    淵精神鑑定報告書1 份（見本院卷第10至12頁），為本院委
    請榮總醫院，憑其專業鑑定技能，就被告案發時精神狀況所
    為鑑定報告，為刑事訴訟法第206 條鑑定機關所出具之書面
    報告，屬前揭傳聞法則之例外規定，應有證據能力。
三、除前揭鑑定書外，被告及辯護人對於公訴人所提之證據資料
    ，及以下本院作為判斷依據之各項證據資料，均同意或不爭
    執其證據能力（見本院卷第28頁），本院審酌該等文書作成
    時之情況認為適當，均無不宜作為證據之情事，依刑事訴訟
    法第159 條之5 規定，均得作為證據。
四、按行為時因精神障礙或其他心智缺陷，致不能辨識其行為違
    法或欠缺依其辨識而行為之能力者，不罰，刑法第19條第1
    項定有明文。又被告行為不罰者，應諭知無罪之判決，刑事
    訴訟法第301 條第1 項後段亦有明定。經查，起訴書所載被
    告於上揭時、地竊取告訴人高金枝所有之內衣、褲各1 件等
    事實，迭據被告於警詢、偵查及本院審理時坦承不諱（見臺
    灣臺北地方法院檢察署100 年度偵字第13697 號卷〈下稱偵
    卷〉第5 至6 、24至25頁、本院卷第27頁背面），核與告訴
    人指訴情節一致（見偵卷第7 至8 頁），復有扣押筆錄、扣
    押物品目錄表、贓物認領保管單各1 份、贓物照片2 張附卷
    可佐（見偵卷第13至15、17至19頁），足認被告任意性自白
    與事實相符，本件事證明確，被告犯行可堪認定。
五、次按行為時精神有無障礙或其他心智缺陷致影響或顯著降低
    其對行為違法之辨識或依其辨識而行為之能力，乃屬醫學上
    精神病科之專門學問，非有專門精神病醫學研究之人予以診
    察鑑定，不足以資斷定，最高法院47年台上字第1253號判例
    意旨可資參照。經查，被告為重度智障身心障礙者，並領有
    中華民國身心障礙手冊，有證明文件1 份在卷可考（見偵卷
    第8 頁），前於89年間，即有連續竊取他人所有女用內褲行
    為，惟因屬於重度智障者，且賠償遭竊之告訴人，經臺灣臺
    北地方法院檢察署以89年度偵字第2150號職權不起訴處分確
    定；於98年間，再竊取他人所有之女用內褲，復因身為重度
    智障者，告訴人不予追究，再經臺灣臺北地方法院檢察署以
    98年度速偵字第94號職權不起訴處分確定；於99年間，因竊
    取他人工地內指揮棒1 支、大門感應器1 具，經本院以99年
    度易字第2734號判決拘役5 日確定等節，亦有上揭不起訴處
    分書、判決書影本、臺灣高等法院被告前案紀錄表各1 份存
    卷可查。被告再犯本案行竊告訴人內衣褲各1 件之行為，恐
    有精神狀態不穩定情況，經本院職權囑託榮總醫院對被告案
    發情形實施精神鑑定結果，認：「五、個人生活史及病史：
    根據洪員之父親表示，洪員於家中排行第2 ，上有1 位哥哥
    ，下有1 位弟弟，洪員之父親從事大樓管理及清潔工作，洪
    員自幼生長遲緩，比一般小孩走路慢，很大了仍然不會說話
    ，與人沒有互動，在小學2 年級時，在老師之建議下，家人
    曾帶洪員至臺北長庚醫院檢查，領有重度智能障礙之殘障手
    冊，洪員國中讀啟智班，入伍當天便被驗退。洪員之父親表
    示，洪員頭腦簡單，喜歡收集手飾等特定物品，除於回收物
    品時撿拾外，並屢因別人之物品造成行為偏差。除此之外，
    洪員並無就診精神科，大半時間在家，穿衣、洗澡及上廁所
    等尚可自理，但有時需人督促，平時在家由時可幫忙父親拖
    行回收物品，洪員沒有手機，不會上網，不會坐公車及捷運
    。六、既往犯案史：洪員有竊盜之刑案紀錄。七、事發前、
    後及當時之精神狀態：洪員自幼生長遲緩，比一般小孩走路
    慢，很大了仍然不會說話，與人沒有互動，在小學2 年級時
    ，家人曾帶洪員至臺北長庚醫院檢查，領有重度智能障礙之
    殘障手冊，洪員喜歡收集手飾等特定物品，除於回收物品時
    撿拾外，並屢因拿別人之物品造成行為偏差。根據臺灣臺北
    地方法院檢察署檢察官起訴書之犯罪事實記載…洪員於鑑定
    時未能描述案情，洪員之父親表示，洪員頭腦簡單，不與人
    溝通，想怎樣就怎樣，喜歡收集特定物品，因屢次拿別人之
    物品，造成行為偏差及困擾。八、精神狀態檢查：洪員由父
    親陪同前來，左眼失明，衣著不適切及骯髒，僅穿上衣、短
    褲及涼鞋，洪員意識清醒，情緒淡漠、會談過程皆不言語，
    對問話只是注視對方不回答，無法維持正常社交禮儀與人際
    互動，其他精神症狀無法合作詳細檢查。九、心理測驗：(一)
    、行為觀察及晤談：洪員左眼失明，衣著不整潔，穿著短褲
    拖鞋，雙手戴著數個撿來的錶帶手環，外觀明顯不合宜。洪
    員因左眼失明衡鑑過程多側著頭看另一邊，少有眼神接觸。
    情感平淡，少有表情變化。對指導語可有部份理解，訊息接
    收片斷，需提醒。口語表達簡短，可回答簡單的名詞或動作
    ，但要描述日常生活做些什麼則有困難。對測驗態度認真，
    視覺動作慢，比對符號相當費力。洪員只會寫自己的姓名，
    不知道今天的日期及出生日期。據洪員之父親表示，洪員國
    中啟智班畢業。從小語言及動作的發展均較慢，國小曾被診
    斷為自閉症，但民國81年才因為兵役而去申請殘障手冊，診
    斷為重度智能障礙。據述洪員自我照顧尚可，可以簡單用錢
    買東西，但不會算錢。近十年來協助家人運送回收物品去賣
    ，平日多待在家中，看淺顯易懂的卡通節目，沒有朋友，家
    人叫喚也多只是點頭回應。(二)、在智力功能表現方面：洪員
    在魏氏智力測驗語文智商為43，操作智商為52，全量表智商
    為49，洪員智力測驗的表現大約在中度智能不足的範圍，各
    能力大致低於平均之下兩個標準差，對一般社會情境的理解
    及問題解決的表現弱。(三)、衡鑑總結：洪員的認知表現大約
    在中度智能不足的範圍，日常的生活可自理但品質不佳，判
    斷力不足。對於簡單的指令可暸解，有時也可以做相當簡短
    片斷的表達，但無法做稍完整的描述，更談不上互動式的對
    談。洪員情感較為淡漠，有困難表達自己的需求，明顯的社
    會退縮。洪員的溝通有品質上的障礙，有一些自我中心及固
    執，洪員也收集金屬手環之偏差行為。初步來看，洪員同時
    有智能不足及自閉症之障礙。十、鑑定結果：(一)、洪員自幼
    發展遲緩，感覺運動及語言發展皆較一般小孩遲緩，洪員國
    中讀啟智班，在校成績表現不佳，成年後社會功能明顯低於
    一般人，無法正常工作及服兵役，洪員雖然基本日常生活功
    能自理（穿衣、洗澡上廁所等），然複雜之生活功能（如搭
    大眾交通工具、使用信用卡及手機等）則無法執行，心理衡
    鑑顯示洪員的認知表現大約在中度智能不足的範圍，洪員情
    感較為淡漠，有困難表達自己的需求，明顯的社會退縮，洪
    員的溝通有品質上的障礙，有一些自我中心及固執，洪員也
    有收集金屬手環之偏差行為，鑑定時洪員衣著不適切及骯髒
    ，對問話只是注視對方不回答，無法維持正常社交禮儀與人
    際互動，洪員可能同時有智能不足及自閉症之障礙。(二)、由
    以上洪員之精神診斷（疾病）分析，洪員於本案之行為應屬
    智能障礙及自閉症引起之行為障礙，因洪員之智能障礙及自
    閉症之行為偏差，使洪員於行為時有『因精神障礙或其他心
    智缺陷，致不能辨識其行為違法或欠缺其辨識而行為之能力
    』之情形」等語，有該院100 年10月17日北總精字第100002
    5760號函檢附精神狀況鑑定書1 份在卷可憑（見本院卷第10
    至12頁）。本院審酌上開鑑定結果係由具精神醫學專業之鑑
    定機關即榮總醫院精神部專科醫師依精神鑑定之流程，參酌
    被告個人生活史、病史、既往犯案史、案發前後精神狀況、
    精神狀態檢查、心理測驗後，綜合研判被告行為時之精神狀
    況，故本件鑑定機關之資格、理論基礎、鑑定方法及論理過
    程，於形式及實質上均無瑕疵，應認鑑定書意見為可採，被
    告於本案行為時確實因為智能障礙及自閉症引起之行為障礙
    ，致行為時有「因精神障礙或其他心智缺陷，致不能辨識其
    行為違法或欠缺其辨識而行為之能力」，殆無疑義。
六、復參以被告前於警詢時供稱：「（問：警方見你褲子口袋鼓
    鼓的，經請你自行拿出當場發現是女性內衣褲，是否正確？
    ）對的。」、「（問：該女性內衣褲是你從何處偷取，用何
    方法偷取？）地點不清楚，用手拿的。」、「（竊取女性內
    衣褲用途為何？）好玩。」等語（見偵卷第5 至6 頁），嗣
    於偵查中供稱：「（問：是否在100 年6 月21日凌晨在文山
    區○○路160 號1 樓旁竊取女性內衣褲？）是」、「（問：
    何時去行竊，是否記得？）凌晨4 時，偷完以後就被警察發
    現。」、「（問：為何要偷？）好玩。」等語（見偵卷第24
    至25頁）；另於接受上開精神鑑定時，無法明確描述案發情
    形（見本院卷第11頁背面）；而被告於100 年11月14日審理
    期日未準時到庭，經與到庭之輔佐人即被告之父洪宗顯、母
    許春香確認，輔佐人洪宗顯陳稱：我們一直拜託被告要到庭
    ，但是被告都不理我們，被告有時候跑出去就不回家，今天
    被告幾點出去我也不知道，我們雖然住在一起，但是被告住
    在另一個房間，我們不知道被告清早溜出去是去哪裡，一起
    床就沒有看到被告，被告成天都待在家裡等語（見本院卷第
    25頁背面），被告於輔佐人離庭後，始又遲到入庭，衣著不
    整，眼神渙散、呆滯，反應遲鈍，須反覆提問同一問題，被
    告始會以簡單文句回應，無法流暢表達己意，應對膽怯、生
    疏，確與常人反應有別，另就檢察官起訴之犯罪事實，先搖
    頭否認有行竊犯行，經提示贓物照片後，始回憶確有竊取告
    訴人內衣褲各1 件（見本院卷第27頁背面），記憶、表達能
    力均較常人遲緩。另就為何竊取女用內衣褲部分，供稱：「
    （問：為什麼要拿別人的內衣褲？）看電視有在演A 片。」
    、「（問：你拿別人的內衣褲是要模仿A 片的情節嗎？）我
    只是好奇。」、「（問：為什麼先前在本股已經有另案是竊
    取工地裡面的指揮棒，並經本股判決，會再犯本案竊取他人
    內衣褲？）我也不知道為什麼會再犯。」、「（問：為什麼
    又再拿別人的東西？是否無法控制自己的行為？）我沒有辦
    法控制自己的行為，我會想要去拿別人的東西。」、「（問
    ：所以你沒有辦法控制自己的行為，會一直衝動拿別人的東
    西？）是，我是出於好奇、好玩。」、「（問：剛剛問的問
    題是否都有聽懂？）是。」、「（問：是否誠實回答剛才的
    問題？）是。」等語（見本院卷第29至該頁反面）。綜觀被
    告於警詢、偵查、本院審理時供承情節，可見被告於警詢、
    精神鑑定時，均對本案行竊細節不復記憶，無法描述案發情
    形，卻於偵查時，陳述具體確實，於本院審理之初否認行竊
    ，復又坦認竊行，前後供述、記憶明顯不一致，而被告在庭
    所為異於常人之上揭舉措，及回稱：因觀看電視上A 片、出
    於好奇，故行竊他人內衣褲等語，均可見被告之精神情況、
    行竊動機及行為，實與一般理性客觀、精神正常之人有異，
    確屬自閉症引起之行為偏差患者無疑，可認被告於上開行為
    時，其精神狀態確屬不佳，已達因精神障礙或其他心智缺陷
    ，致不能辨識其行為違法或欠缺依其辨識而行為之能力，故
    本案應無刑事責任甚明。
七、從而，本件被告雖有於上開時、地，行竊告訴人所有內衣、
    褲各1 件行為，然其行為時，既因不能辨識其行為違法或欠
    缺依其辨識而行為之能力，揆諸前揭法條意旨，其所為自屬
    不罰，依法應諭知無罪之判決。
八、末按依刑法第19條第1 項其行為不罰，認為有諭知保安處分
    之必要者，並應諭知其處分及期間；又因刑法第19條第1 項
    之原因而不罰者，其情狀足認有再犯或有危害公共安全之虞
    時，令入相當處所，施以監護，期間為5 年以下，刑事訴訟
    法第301 條第2 項、刑法第87條第1 項、第3 項分別定有明
    文。又保安處分之措施本含社會隔離、拘束身體自由之性質
    ，其限制人民之權利，實與刑罰相同，則本諸憲法保障人權
    之意旨與刑法之保護作用，法院於適用該法條而決定應否執
    行特定之保安處分時，即應受比例原則之規範，俾以保安處
    分之宣告，能與行為人所為行為之嚴重性、行為人所表現之
    危險性及對於行為人未來行為之期待性相當。經查：
  (一)、被告於小學2 年級時，經家人帶至臺北長庚醫院檢查，並
      領有重度智能障礙之殘障手冊，國中就讀啟智班，入伍當
      天即遭驗退，父親表示被告頭腦簡單，喜歡收集手飾等特
      定物品，除撿拾回收物品外，屢因撿拾他人物品造成行為
      偏差，並無就診精神科，多半時間在家等節，有上開鑑定
      書文句可考，可見被告現今之行為偏差狀況，並無對症就
      醫情形。
  (二)、被告前於89、98、99年間，因多次行竊女用內衣褲、竊取
      他人工地內物品行為，經臺灣臺北地方法院檢察署多次職
      權不起訴確定、本院判決有罪處以拘役等節，有上揭不起
      訴處分書、起訴書、判決、臺灣高等法院被告前案紀錄表
      各1 份存卷可查，被告無視於上揭處分、判決，仍再犯本
      案行竊女用內褲行為，可見先前之不起訴處分、判決，均
      未收矯治之效，無法妥適矯正被告之偏差行為。
  (三)、末酌以本案行竊財物、行為嚴重性，雖屬輕微，惟告訴人
      當庭表明被告係多次行竊，覺得被告都不怕法律，請求本
      院依法處理意思（見本院卷第25頁背面），顯見被告該等
      行竊行為，確已造成社會困擾。而徵之輔佐人即被告之父
      洪宗顯陳稱：我們一直拜託被告出庭，但被告都不理我們
      ，他今天幾點出門我也不知道，被告應該是清早就溜出去
      ，起床沒見到人，被告整天都待在家裡，而我們夫婦白天
      有時候、晚上都要做清潔管理工作，被告也沒有手機，無
      法聯絡被告等語（見本院卷第25頁背面），及被告在庭自
      承：自身無法控制自己行為，因為出於好奇、好玩，一直
      有衝動會想拿別人的東西等語（見本院卷第29至該頁背面
      ），可認被告之日常起居，已無法由輔佐人即被告父母即
      時約束、矯正，病症亦未定期就醫，未予治療，無法抑制
      自身竊取他人女用內褲或其他物品之衝動至明，行為再犯
      之可能性甚高。
  (四)、故本院綜以被告前案、精神狀況、現行家裡情形、本件犯
      行之嚴重性、危險性及對於未來行為之期待性，若未對被
      告施以監護處分，被告在家人無法有效約束、照護，且未
      就診治療之情況下，難保其可控制恣意竊取他人私人物品
      衝動，再犯之可能性甚高，並期被告能獲得適當之矯治治
      療，本院認有對被告施以監護保安處分之必要，爰依上開
      規定諭知令入相當處所，施以監護2 年。
據上論斷，應依刑事訴訟法第284 條之1 、第301 條第1 項後段
、第2 項，刑法第19條第1 項、第87條第1 項、第3 項，判決如
主文。
本案經檢察官林妙蓁到庭執行職務。
中    華    民    國   100    年    11    月    28    日
                  刑事第八庭    法  官  湯千慧
以上正本證明與原本無異。
如不服本判決應於收受送達後10日內向本院提出上訴書狀，並應
敘述具體理由；其未敘述上訴理由者，應於上訴期間屆滿後20日
內向本院補提理由書（均須按他造當事人之人數附繕）「切勿逕
送上級法院」。
                                書記官  游雅鈞
中    華    民    國   100    年    11    月    28    日